【裁判字號】    94,上訴,3792
【裁判日期】    950124
【裁判案由】    偽證等
【裁判全文】
臺灣高等法院刑事判決                94年度上訴字第3792號
上  訴  人  臺灣士林地方法院檢察署檢察官
上  訴  人
即  被  告  丙○○
選任辯護人  楊仲傑律師
被      告  甲○○
上列上訴人因被告等偽證等案件，不服臺灣士林地方法院94年度
訴字第 232號，中華民國94年10月17日第一審判決（起訴案號：
臺灣士林地方法院檢察署94年度偵字第2923號），提起上訴，本
院判決如下：
    主  文
上訴駁回。
    事  實
一、丙○○曾於民國92年2 月16日因違規駕駛，經台北市交通事
    件裁決所自同年6 月27日起吊扣駕駛執照3 個月，竟於同年
    7 月26日16時許，無照駕駛所有7E-6589 號自用小客車搭載
    甲○○及2 位不詳姓名年籍女子，行經台北縣淡水鎮○○路
    與中正路口時，與乙○○騎乘之BFN-920 號重型機車發生擦
    撞，造成乙○○左踝、左肘受傷。（丙○○被訴過失傷害罪
    嫌部分經檢察官認定其駕車並無肇事因素，而以罪嫌不足為
    不起訴處分）。詎丙○○恐因無照駕駛肇事遭受處罰，乃商
    得甲○○同意，於警局調查及檢察官偵查中，由甲○○基於
    使犯人丙○○隱避之意圖，偽稱其為駕駛人。（甲○○被訴
    過失傷害罪嫌部分，經檢察官以已逾告訴期間為不起訴處分
    ）。又丙○○於 93年7月14日、94年2月2日本件車禍之過失
    傷害案件偵查中，經檢察官告知依刑事訴訟法第 181條規定
    有拒絕證言之權利，丙○○仍表示願意作證，並就案發時究
    係何人駕駛之於案情有重要關係之事項，供前具結，而為甲○○係駕駛人之虛偽陳述。
二、案經臺灣士林地方法院檢察署檢察官自動檢舉偵查起訴。
    理  由
一、訊據被告甲○○、丙○○均承認於上開時地發生丙○○所有
    之7E-6589號自用小客車與乙○○所騎之BFN-920號重型機車
    擦撞並造成乙○○受傷不諱，對於頂替或偽證之犯行，則供
    述不一。被告甲○○於本院審理時承認有意圖使犯人隱避而
    頂替之犯行（見本院卷第61頁、65頁），被告丙○○先以書
    狀否認有偽證犯行（見本院卷第20至24頁），於準備程序時
    ，亦否認有偽證犯行（見本院卷第38至41頁），於審判程序
    先供稱「當初具結時，我不曾說過誰是駕駛」（見本院卷第
    61頁），嗣又稱「我已經認錯了，‧‧‧我不知道具結是什
    麼」（見本院卷第63頁）。被告二人於原審則分別否認有頂
    替或偽證犯行。被告甲○○辯稱：肇事車輛確係伊所駕駛，
    車禍發生而下車處理現場，因停車緊鄰左側車道，若由左側
    下車恐生危險，乃自駕駛座跨越車內排檔桿、右前座椅，由
    右前門下車云云。被告丙○○則辯稱：伊在駕照吊扣期間，
    故車由甲○○駕駛，因甲○○肇事後下車時，囑伊至駕駛座
    操控車輛，伊才由右後座直接跨越至駕駛座，致被乙○○誤
    認為駕駛人云云。
二、經查：
  (一)被告丙○○所有7E-6589 號自用小客車與乙○○騎乘之BFN-
    920 號重型機車於上開時地發生擦撞致乙○○受傷及肇事時
    間仍在被告丙○○違規駕駛駕照被吊扣期間等情，有警局所
    製交通事故調查報告表、台北市交通事件裁決所北市裁三字
    第22-2G0000000號違反道路交通管理事件裁決書、診斷證明
    書、現場照片附卷可稽。
  (二)證人乙○○於原審證稱本件肇事駕駛人係丙○○，而非甲○○，伊於警局調查時發現頂替情事，即向警員指證明確等語
    ，核與證人即到場處理之警員劉富榕在原審所證：乙○○到
    場有說，我們覺得怎有駕駛和乘客互換之情形，我就告知另
    一位同事，請他製作筆錄時瞭解一下等語相符。
  (三)核警員處理車向現場所攝照片（犯案照片編號1），7E-6589
    號自用小客車肇事後停置淡水鎮○○路三線車道之中間車道
    ，左側為左轉車專用道，右側尚有一直行車道，以肇事當時
    為下午4 時許，駕駛人由左、右車門下車同須注意同向後方
    來車之情形下，苟被告甲○○確係駕駛人竟捨較易注意後方
    來車，且下車行動便捷之駕駛座車門下車，而選擇須跨越排
    檔桿、右前座椅始得下車之右前門，實有違常情。況原審勘
    驗肇事之 7E-6589號車輛時，甲○○模擬停車後自駕駛座跨
    越排檔桿、右前座椅，開啟右前車門下車之動作，費時 5.6
    秒，有勘驗筆錄可按，顯與證人乙○○所述甲○○係停車後
    1 、2 秒即行下車之指證不符。查證人乙○○雖於上開時地
    被7E-6 589號自用小客車擦撞受傷，但人車並未倒地，為被
    告甲○○、丙○○所不否認，衡情一位車禍被撞受傷者在可
    得注意之情形下，必全神貫注肇事人車之後續動態以謀對應
    ，乙○○被撞而左踝、左肘受傷，但人車未倒地，自屬在可
    注意肇事 7E-6589號自用小客車之後續動態，則其見被告甲○○係於車停候1、2秒間自右後車門下車，自屬可信，參之
    前述被告甲○○下車動作不合常情，難認被告甲○○為駕駛
    人之辯解可信，被告甲○○於本院審理時，自承其非當時之
    駕駛人，應與事實相符。
  (四)被告丙○○不否認其係由肇事7E-6589 號車之駕駛座車門下
    車，並經證人乙○○證述屬實。惟經原審勘驗被告丙○○模
    擬自述之下車動作，其由汽車後座右側跨越至駕駛座，身體
    顯會碰觸後座中央乘客右肩，且須後座中間乘客抬高右腳側
    身始能越過，費時 4.6秒，有勘驗筆錄可稽，被告丙○○自
    承車禍發生時尚在其駕照吊扣期間，其竟甘冒易啟人疑竇無
    照駕駛之危險而自右後座移位駕駛座再行下車，有違常情。
    且車禍發生後，甲○○已先行下車處理現場，乙○○又已在
    甲○○之要求下將機車移至肇事車輛後方，現場顯已無急迫
    狀況須由被告丙○○操控車輛以資應變之必要，所辯其非駕
    駛人因受甲○○之囑而移位駕駛座云云，應係與甲○○勾串
    之詞，尚難確信。被告丙○○於本院審理時，初仍否認其為
    駕駛人，嗣又改承認肇事時，渠為駕駛人（見本院卷第64頁
    ），應認其最後之陳述為真。
  (五)證人乙○○於偵查中曾由律師代理具狀對被告甲○○提出過
    失傷害罪嫌之告訴固屬實情，惟經核警局移送書及警詢筆錄
    均將甲○○列為過失傷害案件之被告，而甲○○亦自承肇事
    駕駛人，是乙○○於本案審理中指其因不懂法律，警員製作
    筆錄時甲○○一直說他是開車的，警方要我告甲○○才提出
    告訴等語，即非無據，又查原審勘驗車輛時，因宥於陽光照
    射變化影響車前擋風玻璃之反光程度不一，致未能由證人乙○○所述位置而確認出坐於駕駛座之駕駛人臉龐等情，固有
    勘驗筆錄可憑，惟尚難執以為被告等有利之認定。
  (六)被告丙○○於 93年7月14日檢察官訊問時，具結證述：甲○○是從右前車門下車，之前甲○○曾因自左側車門下車被撞
    到過，所以他害怕，現在都自右門下車。當時乙○○要左轉
    ，他自右邊車道跨越雙白線撞到我們車子後面，甲○○從右
    前車門下車，我就自後座直接到前駕駛座控制車，甲○○說
    雖然我沒有帶駕照，但請我自後座到駕駛座來控制車。所以
    乙○○誤以為我才是駕駛人云云（見核退偵字第 108號卷第
    13頁），其於94年2月2日，檢察官訊問時，又證述：（案發
    當天你們要去何處？）甲○○約我在公園路及忠孝西路與二
    個女生碰面我們要去沙崙。甲○○先開車到我士林的家載我
    ，後來就開我的車。（甲○○既有開車，為何要開你的車？
    ）我的車是新車，因為要找二個女生出去，所以要開好一點
    的車。（在當天之前，你的車子有無曾經借過甲○○開過？
    ）沒有。那是第一次。（從你家到會合地點，你坐在何處？
    ）我坐在右前座，當時零食與點心放在後座。（當天有無跟
    女生碰面？）有。上車後還是甲○○開車，我就坐在後面中
    間的位置，把零食及點心放在右前座。（沿途你有無變換位
    置？）沒有。（見調偵字第 382號卷二第14頁）云云，顯然
    被告丙○○有為甲○○係駕駛人之陳述。被告丙○○辯稱「
    當初具結時，我不曾說過誰是駕駛」云云，即與事實不符。
    另外，94年2月2日檢察官訊問時，雖未再度命丙○○具結文
    ，但檢察官於訊問前，已告知刑事訴訟法第 181條規定，訊
    問是否願意以證人身分作證，並諭知上次具結仍然有效，應
    據實陳述，否則得科處偽證罪，此有該次訊問筆錄可稽（見
    調偵字第 382號卷二第13頁、14頁），被告主張該次證述不
    符刑法第168條所定「供前具結」之構成要件，尚非可採。
三、按刑法上之偽證罪，不以結果之發生為要件，一有偽證行為
    ，無論當事人是否因而受有利或不利之判決，均不影響其犯
    罪之成立。最高法院71年台上字第8127號著有判例。本件被
    告丙○○於檢察官偵辦其與甲○○被訴過失傷害案件時，受
    檢察官告知依刑事訴訟法第181 條規定得拒絕證言，仍表示
    欲以證人身分作證，並在具結後為甲○○為駕駛人之虛偽陳
    述，足以陷偵查於錯誤之危險，有93年7 月14日、94年2 月
    2 日偵訊筆錄可稽，雖被告甲○○被訴過失傷害案件經檢察
    官為不起訴處分，揆之上開說明，仍無妨礙被告丙○○偽證
    犯行之成立。又被告甲○○明知丙○○係車禍肇事駕駛人，
    其意圖掩飾丙○○無照駕車肇事犯行，偽稱其係駕駛頂替丙○○傷害犯行甚明。是被告等分別違犯為證或頂替罪犯行均
    堪認定。
四、核被告甲○○所為係犯刑法第 164 條第 2 項之頂替罪，被
    告丙○○係犯同法第 168條之偽證罪。原審同此認定，依刑
    法第164條第2項、第168條、第41條第1項前段，罰金罰鍰提
    高標準條例第1條前段、第2條之規定，並審酌被告等所為固
    有礙偵查機關發現真相，影響國家偵查權之行使，惟念其等
    均核無前科，被訴過失傷害罪嫌之丙○○又經檢察官以犯罪
    嫌疑不足為不起訴處分及其等犯罪動機犯後態度等情狀，量
    處被告甲○○有期徒刑六月，被告丙○○有期徒刑八月，並
    就被告甲○○部分諭知易刑之折算標準。其認事、用法均無
    不當，量刑亦屬妥適，公訴人上訴意旨以被告二人對其犯行
    毫無悔意，嚴重浪費司法資源，原審量刑過輕云云，被告丙○○上訴意旨先否認犯罪，嗣又認量刑過重，經核均無理由
    ，應予駁回。
據上論斷，應依刑事訴訟法第368條判決如主文。
本案經檢察官吳慧蘭到庭執行職務
中    華    民    國    95    年    1     月    24    日
                  刑事第八庭審判長法  官  吳  敦
                                  法  官  許增男
                                  法  官  沈宜生
以上正本證明與原本無異。
被告甲○○部分不得上訴。
被告丙○○部分如不服本判決應於收受送達後十日內向本院提出
上訴書狀，其未敘述上訴之理由者並得於提起上訴後十日內向本
院補提理由書（均須按他造當事人之人數附繕本）。
                                  書記官  陳雅加
中    華    民    國    95    年    1     月    25    日
附錄：本案論罪科刑法條全文
中華民國刑法第164條
 (藏匿人犯或使之隱避、頂替罪)
藏匿犯人或依法逮捕拘禁之脫逃人或使之隱避者，處2 年以下有
期徒刑、拘役或500元以下罰金。
意圖犯前項之罪而頂替者，亦同。
中華民國刑法第168條
 (偽證罪)
於執行審判職務之公署審判時或於檢查官偵查時，證人、鑑定人
、通譯於案情有重要關係之事項，供前或供後具結，而為虛偽陳
述者，處7年以下有期徒刑。


司法院資訊處製作；財團法人民間司法改革基金會備份。
